臺灣高等法院臺中分院民事判決　　　　 94年度上易字第232號
上　訴　人　庚○○
　　　　　　壬○○
　　　　　　　　　　　（共同送達代收人　己○○
　　　　　　　　　　　西區○○路43號3樓之1）
共　　　同
訴訟代理人　許景鐿律師
被　上訴人　癸○○
　　　　　　辛○○
　　　　　　甲○○○
　　　　　　乙○○
　　　　　　丁○○
　　　　　　戊○○
　　　　　　　　　　　號
　　　　　　丙○○
共　　　同
訴訟代理人　吳紹貴律師
複　代理人　林正雄律師
上列當事人間請求撤銷贈與等事件，上訴人對於民國94年4月29
日臺灣臺中地方法院92年度訴字第1073號第一審判決提起上訴，
被上訴人甲○○○、乙○○、丁○○、戊○○、丙○○並為部分
訴之變更，經本院於94年12月7日言詞辯論終結，判決如下：
    主  文
上訴人庚○○應將座落台中縣東勢鎮○○段中嵙小段第六九九之
八地號土地，面積五八四五平方公尺之應有部分一００００分之
二三五移轉所有權登記予被上訴人甲○○○、乙○○、丁○○、
戊○○、丙○○按應繼分保持公同共有。
其餘上訴駁回。
第二審訴訟費用由上訴人負擔。
    事實及理由
甲、程序方面
一、按「訴狀繕本送達後，原告固不得將原訴變更或追加他訴，
    但請求之基礎事實同一者，不在此限，民事訴訟法第二百五
    十五條第一項第二款定有明文。所謂請求之基礎事實同一，
    係指變更或追加之訴與原訴之主要爭點有其共同性，各請求
    利益之主張在社會生活上可認為同一或關連，而就原請求之
    訴訟及證據資料，於審理繼續進行在相當程度範圍內具有同
    一性或一體性，得期待於後請求之審理予以利用，俾先後兩
    請求在同一程序得加以解決，避免重複審理，進而為統一解
    決紛爭者，即屬之。判斷是否合於民事訴訟法第二百五十五
    條第一項第二款之請求之基礎事實同一，應考慮被告之防禦
    權是否受到不利益及在訴訟之過程，准予為訴之變更、追加
    後，原來已經進行過之訴訟資料與證據資料，有無繼續使用
    之可能性及價值。」最高法院民國九十年度臺抗字第五一九
    號著有判決要旨可資參照。次按「在第二審為訴之變更，如
    屬合法，原有之訴之訴訟繫屬消滅，其在第一審所提起之訴
　　視為撤回，第二審法院應僅專就變更之新訴審判，不得就視
  　為撤回之第一審之原訴更為維持或變更之判決。」同院九十
    年度台上字第八六一號亦著有判決要旨可稽。
二、本件被上訴人甲○○○、乙○○、丁○○、戊○○、丙○○
    （下稱丙○○等五人）起訴請求上訴人庚○○應將座落台中
　　縣東勢鎮○○段中嵙小段第六九九之八地號土地，面積五八
  　四五平方公尺（下稱系爭土地）應有部分一００００分之四
　　七移轉所有權登記予被上訴人甲○○○、應有部分一０００
  　０分之四七移轉所有權登記予被上訴人乙○○、應有部分一
    ００００分之四七移轉所有權登記予被上訴人丁○○、應有
    部分一００００分之四七移轉所有權登記予被上訴人戊○○
    、應有部分一００００分之四七移轉所有權登記予被上訴人
    丙○○部分，於本院變更聲明為庚○○應將系爭土地之應有
　　部分一００００分二三五移轉所有權登記予被上訴人丙○○
  　等五人按應繼分保持公同共有，均係上訴人庚○○、被上訴
    人癸○○、辛○○及訴外人黃天生間產權劃分合約書，及被
    上訴人丙○○等五人之被繼承人張阿萬繼受黃天生之地位而
    為請求之法律關係，在社會生活上可認為同一，此部分訴之
    變更後，原來已經進行之訴訟資料與證據資料，有繼續使用
    之可能性及價值，參照上開說明，被上訴人為訴之變更，應
    予准許，且毋庸得上訴人之同意，自屬當然。又被上訴人此
    部分訴之變更既屬合法，本院就該部分當僅就變更後之新訴
    予以審判，併予敘明。
乙、實體方面：
一、本件被上訴人主張：
　　(一)訴外人鄭永成（已於七十二年五月二十七日死亡）因其年
  　　歲漸老，且其子即被上訴人癸○○、辛○○、上訴人庚○
    　○及黃天生等四人（下稱黃天生等四人）已各創立新戶，
      為分配家產，遂於五十三年十月十日召集黃天生等四人簽
      立產權劃分合約書（因被上訴人癸○○在金門服役，故被
  　　上訴人癸○○部分，係由鄭永成代理簽立），其中屬鄭永
    　成所有之系爭土地部分，鄭永成同意以「相當於被上訴人
　　　癸○○、辛○○及黃天生當時各自在系爭土地上居住使用
  　　房屋面積」換算之土地應有部分，贈與分歸被上訴人癸○
　　　○、辛○○及黃天生所有，至於「相當於系爭土地其餘面
  　　積（包括上訴人庚○○當時在系爭土地上居住使用之房屋
    　面積）」換算之土地應有部分，則贈與分歸上訴人庚○○
　　　所有，並由黃天生等四人依前揭居住使用房屋之方式共有
  　　而分管系爭土地。
    (二)惟因簽立系爭產權劃分合約書時，無法將被上訴人癸○○
      、辛○○及黃天生就系爭土地之應有部分辦理所有權移轉
    　登記於彼等名下，故鄭永成嗣於五十五年五月七日依系爭
      產權劃分合約書之約定，辦理系爭土地之所有權移轉登記
　　　時，被上訴人辛○○、癸○○及黃天生等三人基於兄弟情
  　　誼之信賴基礎，遂同意將彼等就系爭土地之應有部分信託
    　（下稱系爭信託契約）或借名登記（下稱系爭借名登記契
　　　約）予上訴人庚○○之名下。另黃天生於簽立系爭產權劃
  　　分合約書後，嗣於六十餘年間，已將其分得系爭土地之應
    　有部分及其上之房屋所有權讓售予張阿萬，並由張阿萬繼
      受系爭信託契約或系爭借名登記契約之法律關係，而張阿
　　　萬已於九十一年十月二十日死亡，張阿萬之妻即被上訴人
  　　甲○○○、張阿萬之子即被上訴人乙○○、丁○○、戊○
    　○、丙○○均為張阿萬繼承人，渠等五人復依繼承之法律
      關係，依應繼分取得張阿萬就系爭土地應有部分之所有權
    　，並繼受系爭信託契約或系爭借名登記契約之法律關係。
　　(三)詎上訴人庚○○竟未告知被上訴人辛○○、癸○○及張阿
  　　萬，即擅自於八十二年三月十三日，將系爭土地贈與其子
    　即上訴人壬○○，並於八十二年四月十五日，將系爭土地
　　　之所有權移轉登記予上訴人壬○○，上訴人壬○○並於九
  　　十一年九月間，以另案對被上訴人癸○○、辛○○及張阿
    　萬提起返還系爭土地之訴訟（原審豐原簡易庭九十一年度
　　　豐簡字第六四八號，下稱另案返還土地事件），被上訴人
  　　癸○○、辛○○及張阿萬始悉上情。上訴人庚○○既違背
    　當初系爭信託契約或系爭借名登記契約之意旨，雙方之信
　　　賴基礎已蕩然無存，且上訴人庚○○將系爭土地贈與上訴
  　　人壬○○之行為，亦損及被上訴人就坐落系爭土地上房屋
    　之使用權利，被上訴人丙○○等五人自得依繼承之法律關
      係，暨與被上訴人癸○○、辛○○依民法第二百四十四條
　　　第一項之規定，訴請將上訴人間就系爭土地所為贈與之債
  　　權行為及所有權移轉之物權行為予以撤銷，並依民法第二
    　百四十四條第四項之規定，訴請上訴人壬○○應將系爭土
      地以贈與為原因，於八十二年四月十五日所為之所有權移
      轉登記予以塗銷。
　　(四)又被上訴人迄今占有使用坐落系爭土地上各房屋之位置、
  　　面積，仍與系爭產權劃分合約書之約定並無不同即：如另
　　　案返還土地事件中內政部土地測量局於九十二年五月七日
  　　鑑測之鑑定書及其鑑定圖（即A1、B1、C1部分），其中被
    　上訴人癸○○部分（即A1部分，下稱系爭Ａ房屋），面積
　　　為八八平方公尺；被上訴人辛○○部分（即B1部分，下稱
  　　系爭Ｂ房屋），面積為五八平方公尺；黃天生將其分得之
    　系爭土地應有部分及其上之房屋所有權出售予張阿萬，現
　　　由被上訴人丙○○等五人共同占有使用部分（即C1部分，
  　　下稱系爭Ｃ房屋），面積為一三七平方公尺。再依系爭土
    　地面積五八四五平方公尺之比例換算後，被上訴人癸○○
      就系爭土地所有權之應有部分為一００００分之一五一（
      88÷5845＝0.01505，小數點第四位以下四捨五入，即151
　　　/10000），被上訴人辛○○就系爭土地所有權之應有部分
  　　為一００００分之九九（59÷5845＝0.00992，小數點第
    　四位以下四捨五入即99/10000），被上訴人丙○○等五人
　　　就系爭土地之應有部分均各為一００００分之四七（137
  　　÷5845÷5＝0.00468，小數點第四位以下四捨五入即47/1
    　0000）。
    (五)被上訴人已經以本件起訴狀繕本送達上訴人庚○○時，為
      終止系爭信託契約或系爭借名登記契約之意思表示，被上
      訴人丙○○等五人自得依繼承之法律關係，暨與被上訴人
    　癸○○、辛○○依系爭產權劃分合約書、系爭信託契約、
      借名登記契約及民法第一百四十八條誠信原則之法律關係
    　，於九十二年三月十二日提起本件訴訟，擇一法律關係請
　　　求上訴人庚○○將被上訴人就系爭土地之應有部分移轉所
  　　有權登記予各被上訴人。
    (六)被上訴人於本院補稱：
　　　上訴人之上訴理由主張：本案之產權劃分合約書尚未合
  　　　法有效，因被上訴人癸○○於五十三年十月十日當時於
    　　金門外島服役，為已滿二十歲之人，無所謂代理人，更
      　無授權他人代理簽定系爭產權劃分合約書，故為無權代
        理云云：就此部分言，原判決理由書第十三頁已明確闡
        釋「縱認簽立系爭產權劃分合約書時鄭永成未得原告癸
        ○○之授權而簽立，依吾國民法第一百七十條第一項之
        規定，亦因原告癸○○之事後承認而生效力。是被告以
        鄭永成係無權代理原告癸○○而簽立系爭產權劃分合約
        書等語至辯，顯無可採。」故上訴人仍執前詞，主張無
        權代理而無效，顯與事實及法理不合，並不足採。
　　　本案系爭產權劃分合約書，係鄭永成就其財產分配與黃
  　　　天生等四人之贈與契約，而依所分配之位置使用房屋而
    　　共有分管系爭土地，兩造均應受該合約書之拘束，不容
      　上訴人空言否認：
　　　　1.五十三年十月十日所立之產權劃分合約書，其立約人
  　　　　為黃天生等四人，其中被上訴人癸○○之部分更書立
    　　　「因在金門服役由父鄭永成代理」，更邀集立會人鄭
      　　清風、鄭清涼、羅房運貴、羅來富等親族為見證人一
        　同書立，可謂相當慎重，無疑係黃天生等四人之父親
          鄭永成於生前依台灣習俗，就家業分財產於四兄弟，
          期許各兄弟各自創立新戶，並就自身之安老作一安排
          ，此觀該劃分合約書之前言載明：「茲為立約書人等
          各創立新戶繼承父永成之產權，經戚友等立會並面踏
          劃分產權，其詳細情形分段列記於后。」結語表達「
          以上各項產權已劃分清楚，而外有關產業稅捐及戶稅
          ，應以四兄弟均分繳清之，不得異議，各人自今日起
          切實掌管各該產業，互相仍保持通力合作之精神，大
          展鴻圖使子孫繁榮萬世。口恐無憑特立本合約書四份
          ，各執一份為據」；更於「補列事項：父鄭永成之生
          活費用由四兄弟每人負擔四百台斤稻穀，每年分上下
          半年（貳期）付清。」此皆有系爭產權劃分合約書在
          卷可證，足證鄭永成之心意，確在將各產業分別贈與
          予黃天生等四人各自掌管，如此慎重之安排，豈係上
          訴人庚○○辯稱因其事父至孝，鄭永成另為贈與之意
          思表示，將系爭土地贈與上訴人庚○○所能比擬？且
          如此遷一髮而動全身，影響到其他人之權益，以鄭永
          成行事之慎重，豈不會有另外書面再做安排或交代？
          故可知上訴人庚○○取得系爭土地，於五十五年四月
          二十二日贈與之方式為之，純粹係依產權劃分合約書
          遂行之手續，並非鄭永成有何另外之意思表示。
　　　　2.次觀證人黃天生證稱：「（法官問：六六五地號土地
  　　　　登記在黃天生名下，為何又要跟鄧新發買回部分六六
    　　　五地號之土地？）六六五地號原本是我的『分家』之
      　　後有部分土地分給辛○○，辛○○再賣給鄧新發之弟
        　弟，鄧新發之弟弟再賣給鄧新發，鄧新發再賣給我」
          、「（法官問：四三七地號土地你是否有分到四區，
          如何登記？）有分給我四區○○道」、「（問：分家
      　　時有沒有將六六五地號土地一部分登記給癸○○？）
        　有。」、「（問：如果土地是證人父親入贅讓黃天生
          繼承的，那跟鄭永成寫的產權劃分協議書有何關係？
          ）因為我爸爸鄭永成講，我就分」，足以證明五十三
          年鄭永成在世時確有分家之事實存在，且黃天生所提
          之內容與產權劃分合約書所劃分之內容有關房屋所在
          劃分之情形、六六五地號土地分給黃天生、被上訴人
          辛○○、癸○○之情形、四三七地號田地劃分情形皆
          一致，再再顯示兩造家族日後財產之取得歸屬，皆係
          依劃分合約書之約定而來，五十五年四月二十二日系
          爭土地之贈與手續，純粹係依產權劃分合約書遂行之
          手續，並非鄭永成有何另外之意思表示。
　　　　3.再依「台灣民事習慣家族財產之分析，原則上仍平均
  　　　　分配於各房；分析財產之方式通常仍延舊習慣，撿吉
    　　　日，由關係人邀親族、公親到場；財產經分析仍依過
      　　去慣例立分書，以為日後處裡之依據；分書通常以父
        　為立字人，諸子連署之；族親、公親、見證人則必須
          簽蓋於上以資證明；分書之主要內容為各有份人應得
          之財產，不動產登記事宜．．．其使用、管理、收益
          之分配處分．．．關於稅捐、分割費、登記費、以及
          扶養費等之負擔」（見法務部發行台灣民事習慣調查
          報告八十二年四月版第五００頁）；比對本案之劃分
          合約書之內容與此民事習慣皆相符合，在在證明產權
          劃分合約書之有效存在。
　　　系爭土地登記於上訴人庚○○名下，非如上訴人所言係
  　　　鄭永成另為贈與之意思表示云云，而係遂行原產權劃分
    　　合約書之約定：
　　　　1.首觀系爭產權劃分合約書之前言載明：「茲為立約書
  　　　　人等各創立新戶繼承父永成之產權，經戚友等立會並
    　　　面踏劃分產權，其詳細情形分段列記於后。」等語，
      　　已如前述。
　　　　2.次觀系爭產權劃分合約書就系爭土地所為之安排見於
  　　　　參、山林部份：b.土地標示：東勢鎮中嵙字陸玖玖之
    　　　捌地號五等則（鄭永成名義）。總面積零甲陸肆柒零
      　　內，扣除現有房屋佔地及豬舍等建設預定地之外，及
        　省有公地（即建地）地上樹木、竹等植物歸於庚○○
          掌管。此部分即為本案系爭土地，產權劃分合約書約
          明扣除現有房屋占地外，分配六九九之八地號歸於上
          訴人庚○○。故現有房屋占地之產權仍應依產權劃分
          合約書之約定屬現有房屋占地者，此之事實為雙方當
      　　事人所明知，亦係上訴人庚○○自五十三年簽訂系爭
        　產權劃分合約書以來，歷經長達約四十年之久從未向
          被上訴人主張權利之緣故。
　　　　3.再觀目前系爭六九九之八號土地上之使用現狀，依台
  　　　　中縣地政事務所九十一年十月十一日字一七三八００
    　　　號土地複丈成果圖，該系爭土地上確實仍有A1：被上
      　　訴人癸○○所使用之房舍；B：被上訴人辛○○所使
        　用之房舍及C：張阿萬繼承人即被上訴人丙○○等五
          人所使用之房舍，與產權劃分合約書所約定之情形相
  　　　　符，上訴人宣稱與現狀不符，與事實未洽，不足採信
    　　　。
　　　　4.再以產權劃分合約書另外所提及之土地標示：東勢鎮
  　　　　○○段中嵙小段拾貳則，現為名義人鄭永成。
          1.肆參陸地號   面積  零甲零肆零伍；
        　2.肆陸伍地號   面積  零甲壹肆零伍；
          3.肆陸參地號面積零甲壹壹壹伍；以上均屬辛○○所
          　有。
          以上三筆土地於五十三年十月十日成立產權劃分合約
      　　書之後，亦後續於五十六年九月八日以贈與之名義過
        　戶於被上訴人辛○○名下。顯見自從五十三年十月十
          日成立產權劃分合約書後，各房子孫日後均依產權劃
          分合約書之約定辦理，非如上訴人庚○○所云因其事
          父至孝，而由鄭永成於五十五年四月二十二日將系爭
          土地另行贈與給上訴人庚○○，若果因上訴人庚○○
          事父至孝，為何鄭永成不將當時仍係其名下之上開三
          筆土地及前述肆參柒地號田地，一併贈與上訴人鄭天
          祿？為何剛好獨獨贈與系爭六九九之八號土地，與產
          權劃分合約書上第參大點山林部分第b點約定歸「鄭
          天祿掌管」之部分相符？且關於奉養父親鄭永成之部
      　　分，於產權劃分協議書中「補列事項」已有約明由四
　　　　　兄弟每人分擔，又何來上訴人庚○○事父至孝之說。
　　　系爭產權分配之現狀，皆與產權劃分合約書所約定之方
  　　　式相符，茲將產權劃分合約書之內容分述於後：
  　　　1.房屋部分：此部分依產權劃分合約書之記載，其房屋
    　　　坐落於土地標示：省有公地、承租人：黃天生；東勢
      　　鎮中科大字陸玖玖之一地號，地目建，面積零點零七
        　四六；（一）劃分情形如后圖，故劃分合約書上載有
          房屋產權劃分略圖；更於「（二）特約事項」載明：
          晒庭共同使用，非經各人許可不得作為任何建築之用
          。現有道路用地不得擅自作廢，應永久保留，以利交
          通。此部分亦經鈞院至現場履勘屬實無誤，可知系爭
          土地上現今房屋使用情形，與房屋產權劃分合約書均
          相符（其中黃天生部分因轉賣予張阿萬，而由被上訴
          人丙○○等五人使用）。
　　　　2.田地部分：
　　　　　(1)土地標示：東勢鎮中科字肆參柒地號拾貳則，面積
  　　　　　零點伍壹貳零現有名義人鄭永成。
     　　　 （一）產權劃分情形如后略圖：依此略圖劃分黃天
       　　 生肆區、庚○○參區、癸○○參區，上開土地係屬
            於田地，於簽訂產權劃分合約書時無法辦理分割而
            未移轉登記，迄鄭永成七十二年間死亡，經取得黃
            天生及上訴人庚○○同意後，先行辦理繼承登記於
            被上訴人癸○○名下（此觀土地登記簿謄本東勢鎮
            ○○段中嵙小段肆參柒地號，原登記名義人為鄭永
            成，後鄭永成於七十二年間死亡，若未經上訴人鄭
            天祿及其他繼承人之同意，實無法以繼承之事由登
            記於上訴人癸○○名下），嗣後被上訴人癸○○於
            七十八年間，以十三萬元向黃天生購買其應有部分
            ，再於七十九年間以三十一萬元向上訴人庚○○購
            買其應有部分，最後被上訴人癸○○於八十五年間
            將上開土地贈與其子鄭文明。就被上人癸○○向黃
            天生及上訴人庚○○購買上開土地應有部分之事實
            ，亦業經鄭文明出庭作證屬實。
          (2)土地標示：東勢鎮○○段中嵙小段拾貳則，現為名
            義人鄭永成。
    　　　　1.肆參陸地號   面積  零甲零肆零伍
    　　　　2.肆陸伍地號   面積  零甲壹肆零伍
   　　　　 3.肆陸參地號面積零甲壹壹壹伍以上均屬辛○○所
              有。
          上訴人指出為張阿勉所有，故與劃分合約書不符云云
     　　 ，純係故意顛倒事實，蓋上訴人所引之資料為九十二
          年五月之事，係因被上訴人辛○○貸款事宜遭債權人
          拍賣所致，而由張阿勉拍定，但仍無法改變原為被上
          訴人辛○○所有之事實。
　　　　3.山林部分：
　　　　　(1)土地標示：東勢鎮東勢大字中嵙字陸陸伍地號壹零
  　　　　　等則（現為黃天生名義）。總面積貳甲參捌柒伍內
    　　　　分割壹甲貳分地為鄭養與癸○○共有（爾後待能通
      　　　退伍後妥為劃分）上項劃分界線以面踏為準。
　　　　　　（一）特約事項：
  　　　　　(甲)原用水道路不得擅自廢除，永久保留之。
  　　　　　(乙)如不履行面踏界線為為產權之劃分時，應以土地
    　　　　　面積之多寡以時價用現金拆算償還之。
            之後，被上訴人辛○○將其應分得之部分轉售予訴
            外人鄧阿通，鄧阿通又轉售予鄧新發，鄧新發又賣
　　　　　　回予黃天生；被上訴人癸○○之部分仍為被上訴人
  　　　　　癸○○所有，被上訴人癸○○並於八十五年間十二
    　　　　月贈與移轉登記於其子鄭文明；是故，現今六六五
      　　　地號土地已分割為六六五之一、六六五之二、六六
        　　五之三、六六五之四，且分別為黃天生及被上訴人
          　癸○○之名義（見原審卷所附之原證六，土地登記
            簿謄本影本，因之前轉售予鄧阿通，鄧新發之部分
            囿於無法登記，故登記簿上並無顯現，惟此部分業
            經鄧新發出庭屬實無誤），足證就此部分而言，仍
            係依劃分合約書之內容辦理無訛。
　　　　　(2)土地標示：東勢鎮中嵙字陸玖玖之捌地號五等則（
  　　　　　鄭永成名義）。總面積零甲陸肆柒零內，扣除現有
    　　　　房屋佔地及豬舍等建設預定地之外，及省有公地（
      　　　即建地）地上樹木、竹等植物歸於庚○○掌管。此
        　　部分即為本案系爭土地，產權劃分合約書約明扣除
          　現有房屋占地外，分配六九九之八地號歸於上訴人
            庚○○。故現有房屋占地之產權，仍應依產權劃分
            合約書之約定屬現有房屋占地者，此之事實為雙方
            當事人所明知，亦係上訴人庚○○自五十三年簽訂
            產權劃分合約書以來，歷經長達約四十年之久從未
            向被上訴人主張權利之緣故。
　　　上訴人庚○○將系爭土地贈與上訴人壬○○之無償行為
  　　　，有損及被上訴人之權利，被上訴人自得依民法第二百
    　　四十四條之規定撤銷之，並得請求上訴人回復原狀，而
      　基於系爭產權劃分合約書之約定，請求移轉所占用部分
        之所有權：
  　　　1.本案系爭土地，依產權劃分合約書約明扣除現有房屋
    　　　占地外，分配六九九之八地號歸於上訴人庚○○。故
      　　鄭永成贈與系爭土地與上訴人庚○○，並不包括現有
        　房屋占地部分，事所至明。惟因現有房屋所占土地當
          時無法就現有房屋占地辦理分割登記，故鄭永成就系
          爭土地辦理過戶移轉登記時，黃天生及被上訴人鄭天
          養、癸○○等三人基於兄弟情誼之信賴基礎，遂將渠
          等現有房屋占地部分之土地產權，暫先登記於上訴人
          庚○○名下，此乃權宜變通之方法，探求其時當事人
          之真意，現有房屋占地之產權仍應依產權劃分合約書
          之約定，屬現有房屋占地者，此之事實為雙方當事人
      　　所明知，且有產權劃分合約書為憑，故此亦為信託登
        　記之關係。且退步言之，參照最高法院九十一年台上
          第一八七一號判決意旨：「本件純粹係借名登記，依
          訂約當時具體之情形觀察，並非信託契約，當事人之
    　　　真意，係被上訴人將其出資買受之系爭土地，以買賣
      　　為原因移轉登記與鍾○胤名下，而管理、使用、處分
        　權仍屬於被上訴人之無名契約，其契約重在當事人間
          之信任關係，並無不法，理由正當，應屬合法有效之
          契約，性質與委任契約類同，應類推適用委任關係終
          止、消滅之規定」（最高法院九十一年台上第二０二
          八號判決亦有相同之意旨），也有借名登記之情形。
          是故，無論係信託登記之法律關係或借名登記之無名
          契約關係，上訴人庚○○事後違反此委任之意旨，致
          信賴關係動搖，擅將系爭土地贈與上訴人壬○○，顯
          有害及被上訴人之權益，故被上訴人非不能終止此借
          名登記之關係，而請求撤銷上訴人間之贈與行為。
  　　　2.按「權利之行使，不得違反公共利益，或以損害他人
    　　　為主要目的。行使權利，履行義務，應依誠實及信用
      　　方法。」民法第一百四十八條定有明文，上訴人鄭天
        　祿於產權劃分合約書上簽名，並明知鄭永成之真意就
          系爭土地之而言，其權利僅及於扣除現有房屋占地及
          豬舍等建設預定地之外之部分，且上訴人壬○○亦生
          活工作在現址近三十年時間，對兩造就家族分家及土
          地使用之情形，知之甚詳，不得諉為不知。詎上訴人
          庚○○竟未告知黃天生及被上訴人辛○○、癸○○等
          三人，擅自將系爭土地贈與上訴人壬○○，隨後即由
          上訴人壬○○之名義，向被上訴人起訴請求拆屋還地
          （繫屬於台灣台中地方法院九十一年度豐簡字第六四
          八號中），以被上訴人為無權占有人，刻意規避產權
          劃分合約書之約定甚明，其權利之行使，顯有違誠信
          原則，且以故意損害被上訴人之權利為目地，參照最
          高法院九十年度台簡上字第三十五號民事判決暨同院
          九十年度台上字第一０六０號民事判決指出：按「行
          使權利，履行債務，應依誠實及信用方法，民法第一
          百四十八條第二項定有明文。查原審既認定上訴人於
          四十八年間向被上訴人之父蔡○購買系爭土地，並已
          給付價金，且上訴人於原審辯稱：被上訴人於七十八
          年受贈系爭土地時，已知悉其父蔡○將該土地出賣予
          伊等語（見原審卷二四、三八頁），倘亦非虛，則被
          上訴人在明知系爭土地前已由其父蔡○出賣並交付上
          訴人占有使用，蔡○已不得對上訴人主張權利之情形
          下，自蔡○手中受贈取得該土地所有權，再本於所有
          權之權能請求上訴人拆屋還地，其權利之行使自難謂
          與上開法條所定之誠信原則無違。」、「按民法上之
          債權契約，除法律有特別規定外，固僅於特定人間發
          生其法律上之效力，惟物之受讓人若知悉讓與人已就
          該物與第三人間另訂有債權契約而猶於該契約成立後
          惡意受讓該物之所有權者，參照大法官會議釋字第三
          四九號解釋及民法第一百四十八條所揭櫫之誠信原則
          ，該受讓人亦仍應受讓與人原訂債權契約之拘束。」
          是故，上訴人明知系爭土地有產權劃分合約書之存在
          ，仍惡意訴請拆屋還地，顯係權利濫用，且有違誠信
          原則。
　　　為此狀請鈞院鑒核，爰為答辯聲明，求為判決：
　　　　1.上訴駁回。
　　　　2.第一、二審訴訟費用，由上訴人負擔。
二、上訴人對於：(一)鄭永成為黃天生等四人之父，系爭產權劃分
    合約書簽立當時，系爭土地之所有人為鄭永成；(二)鄭永成於
    五十五年五月七日，將系爭土地之所有權移轉登記予上訴人
    庚○○之名下；(三)上訴人庚○○於八十二年三月十三日以贈
  　與原因，而於八十二年四月十五日將系爭土地之所有權移轉
    登記予上訴人壬○○名下；(四)張阿萬為被上訴人甲○○○之
　　夫及被上訴人乙○○、丁○○、戊○○、丙○○之父，張阿
  　萬之繼承人為被上訴人丙○○等五人；(五)被上訴人占有使用
　　坐落系爭土地上各地上物之位置、面積，即如另案返還土地
  　事件中內政部土地測量局於九十二年五月七日鑑測之鑑定書
    及其鑑定圖所載之鑑測結果（即A1、B1、C1部分），其中被
　　上訴人癸○○部分（即A1部分）面積為八八平方公尺、被上
  　訴人辛○○部分（即B1部分）面積為五八平方公尺、被上訴
    人張丙○○等五人（即C1部分）共同占有使用部分面積為一
    三七平方公尺等事實，固不加爭執，但以下列諸語置辯：
　　(一)鄭永成並非系爭產權劃分合約書之當事人，自不受系爭產
  　　權劃分合約書之拘束，且簽立系爭產權劃分合約書時，被
    　上訴人癸○○在金門服役，鄭永成代理被上訴人癸○○簽
      立系爭產權劃分合約書，亦屬無權代理，對被上訴人癸○
      ○不生效力。鄭永成嗣於五十五年四月二十二日，將系爭
      土地贈與上訴人庚○○，並於五十五年五月七日完成系爭
      土地之所有權移轉登記，乃因上訴人庚○○事父至孝，故
      鄭永成才將系爭土地贈與上訴人庚○○，與系爭產權劃分
      合約書之簽立無涉，自亦無被上訴人所主張有系爭信託契
      約或系爭借名登記契約存在之情事。
    (二)上訴人庚○○雖有與被上訴人辛○○及黃天生簽立系爭產
      權劃分合約書之情事，然系爭產權劃分合約書僅係分管之
      約定，僅具有債權契約之效力，並未因此而產生任何法律
      上物權變動效力，雖系爭產權劃分合約書內有包括房屋產
      權略圖，惟該房屋乃鄭永成所原始興建、未辦理保存登記
      之房屋，故簽立系爭產權劃分合約書之人，均未取得任何
      一間房屋之所有權，或該房屋坐落系爭土地之所有權或共
      有權，則系爭產權劃分合約書簽立迄今已逾十五年，本件
　　　被上訴人請求上訴人庚○○應將被上訴人就系爭土地之應
  　　有部分移轉所有權登記於彼等七人，已罹於時效而消滅。
    (三)被上訴人主張黃天生於簽立系爭產權劃分合約書後，嗣黃
      天生將其分得之系爭土地應有部分及其上之房屋所有權出
      售予張阿萬，並由張阿萬繼受系爭信託契約或系爭借名登
      記契約之法律關係，與實情不符。則被上訴人丙○○等五
      人提起本件訴訟，已屬當事人不適格，彼等五人所為本件
      請求，亦無理由。
    (四)鄭永成既已將系爭土地贈與並移轉所有權予上訴人庚○○
      ，上訴人庚○○就系爭土地自有合法完全之處分權能，則
      上訴人庚○○於八十二年三月十三日以贈與為原因，將系
      爭土地贈與上訴人壬○○，並於八十二年四月十五日將系
　　　爭土地之所有權移轉登記予上訴人壬○○，自係合法之權
  　　利行使。
    (五)依系爭產權劃分合約書之約定，乃鄭永成同意將系爭土地
　　　及其上之房屋分配予其子，債務人僅為鄭永成一人，上訴
  　　人庚○○並非債務人，且債務人鄭永成於五十五年間將系
    　爭土地贈與上訴人庚○○迄今，已逾十年之撤銷除斥期間
      ，則被上訴人依民法第二百四十四條第一項、第四項之規
　　　定，對於非屬債務人之上訴人提起本件訴訟，並無理由。
    (六)觀諸另案返還土地事件中，台中縣東勢地政事務所九十一
      年十一月八日測繪之複丈成果圖，及內政部土地測量局九
      十二年五月七日之鑑測之鑑定書及其鑑定圖，可知被上訴
      人各占有使用房屋所坐落之土地位置，除系爭土地一筆外
　　　，尚包括同段第六九九之一、六九九之十、六九九之十一
  　　、六九九之十九、六九九之二０等地號土地，且被上訴人
    　各占有使用房屋之外形、建材結構、面積等，均與系爭產
      權劃分合約書之內容不同，被上訴人此部分主張，顯非真
      實。
    (七)上訴人於本院補陳：
　　　五十三年十月十日簽訂之系爭產權劃分合約書，僅僅具
  　　　有債權之相對效力而已：
　　　　1.最高法院三十二年上字第三八九七號判例明揭：「遺
  　　　　產之分割，依民法第一千一百六十七條之規定，溯及
    　　　繼承開始時發生效力。是各繼承人就分得之部分溯及
      　　繼承開始時，直接繼承被繼承人之地位而為單獨權利
        　人，並非因分割而互相移轉，故所分割者雖為不動產
          ，仍無民法第七百六十條之適用」。
　　　　2.系爭土地之原所有權人為「鄭永成」，且其係於七十
  　　　　二年五月二十七日去世，然鄭永成早在五十五年四月
    　　　二十二日以「贈與」為原因，將系爭土地全部移轉登
      　　記在上訴人庚○○之名下，關此為兩造所不爭執之事
        　實。而依民法第七百五十六條規定與最高法院十八年
          上字第八一０號判例意旨：「所有物之處分，為所有
          權效用之一，所有人當然有此權能。」是故，鄭永成
          並未因其曾於五十三年十月十日與其子簽訂系爭產權
          劃分合約書後，即當然喪失其在此所有不動產土地上
          之合法處分權力及權能；甚且，依最高法院三十二年
          上字第三八九七號判例意旨所揭示，此五十三年十月
          十日所簽訂之系爭劃分合約書，必須是至鄭永成七十
          二年五月二十七日去世後，才發生效力。在七十二年
          五月二十七日以前，被上訴人癸○○、辛○○及黃天
          生僅有債權之期待資格而已。尤其鄭永成在五十五年
          四月二十二日將系爭土地贈與移轉所有權予上訴人鄭
          天祿後，被上訴人辛○○、癸○○及黃天生等三人於
          五十五年十月十日所簽訂之系爭產權劃分合約書上之
          期待權，已處於給付不能，渠等何得持此法律上已給
    　　　付不能之相對債權（註：其等債權行使之對象為鄭永
      　　成）向不向不相干之上訴人主張？
　　　嚴格言之，系爭產權劃分合約書，尚未合法有效：
　　　　1.被上訴人癸○○於五十三年十月十日當時，既然尚在
  　　　　金門外島服兵役，可見其已成年滿二十歲，則其何來
    　　　之代理人？其既未知曉此事在先，更未因知悉此事而
      　　授權他人代理其簽定此系爭產權劃分合約書，故此部
        　分為無權代理。
　　　　2.既是無權代理，則何能取得形同物權之效力？原審未
  　　　　曾詳述其理由，為違背法令。
　　　被上訴人一在九十二年三月十二日起訴時，乃主張彼等
  　　　同意鄭永成「借名」登記在上訴人庚○○名下，待上訴
    　　人提出此系爭土地乃鄭永成之一人財產，其等何來同意
      　鄭永成處分個人財產之資格？二被上訴人於九十二年十
        一月提出準備書狀暨調查證據（二）時，另又主張系爭
        產權劃分合約書乃鄭永成「贈與」與其四個兒子之贈與
        契約，鄭永成不得撤銷此贈與契約；三被上訴人於九十
        三年九月十日辯論意旨續狀又再主張五十五年四月二十
        二日鄭永成贈與所有權與被上訴人庚○○乃是「信託契
  　　　約」。可見被上訴人就「同一個事實」（即五十五年四
    　　月二十二日）之說法不一，一說為同意鄭永成【借名登
      　記】在被上訴人庚○○名下，另一說則是被上訴人【信
        託登記】在被上訴人庚○○名下。如此前後不一、彼此
        矛盾之主張，竟皆為原審所贊同，實乃怪哉。
　　　鄭永成直至五十五年四月二十二日以前，均是系爭土地
  　　　之唯一合法所有權人，請問其行使處分權須得到何人之
    　　同意？又此系爭土地本即為鄭永成單獨所有，被上訴人
      　何來之其引用最高法院九十一年台上字第一八七一號判
        決、九十一年台上字第二０二八號判決所載情事？再鄭
        永成為所有權人，被上訴人信託何物與其？鄭永成豈為
        被上訴人之「受託人」？更甚者，被上訴人憑何權能「
        委任」上訴人庚○○？又此委任意旨為何？上訴人庚○
        ○又何需被上訴人之委任？凡此種種，均未見原審加以
        說明，足見其裁判違法。
　　　甚至於五十三年十月十日系爭產權劃分合約書上所載山
  　　　林部分應分歸被上訴人辛○○、被上訴人辛○○與被上
    　　訴人癸○○共有之約定，與目前實際之劃分土地所有權
      　人亦不相符，此更足稽五十三年十月十日之系爭產權劃
        分合約書，實際上並未全然依此行事。爰為上訴聲明，
        求為判決：
　　　　1.原判決廢棄。
　　　　2.上廢棄部分，改判駁回被上訴人在第一審之訴。
　　　　3.第一、二審訴訟費用，由被上訴人負擔。
三、兩造不爭執之事實：
  　(一)鄭永成（已於七十二年五月二十七日死亡）為黃天生等四
    　人之父，系爭產權劃分合約書簽立當時，系爭土地之所有
      人為鄭永成。
  　(二)鄭永成於五十五年五月七日，將系爭土地之所有權移轉登
　　　記予上訴人庚○○之名下。
  　(三)上訴人庚○○於八十二年三月十三日以贈與原因，而於八
    　十二年四月十五日將系爭土地之所有權移轉登記予上訴人
      壬○○名下。
  　(四)張阿萬（已於九十一年十月二十日死亡）為被上訴人甲○
    　○○之夫及被上訴人乙○○、丁○○、戊○○、丙○○之
      父，張阿萬之繼承人為被上訴人丙○○等五人。
  　(五)被上訴人占有使用坐落系爭土地上各地上物之位置、面積
    　，即如另案返還土地事件中內政部土地測量局於九十二年
      五月七日鑑測之鑑定書及其鑑定圖所載之鑑測結果（即A1
    　、B1、C1部分），其中被上訴人癸○○部分（即A1部分）
　　　面積為八八平方公尺、被上訴人辛○○部分（即B1部分）
  　　面積為五八平方公尺、被上訴人丙○○等五人（即C1部分
    　）共同占有使用部分面積為一三七平方公尺。
四、當事人爭點的論斷：本件所應審究者，厥為：(一)被上訴人丙
    ○○等五人提起本件訴訟，有無當事人不適格之情事；(二)系
　　爭產權劃分合約書之當事人，是否包括鄭永成；(三)鄭永成於
  　五十五年五月七日，將系爭土地之所有權移轉登記予上訴人
    庚○○之原因為何；又系爭信託登記契約或借名登記契約是
　　否有效成立；(四)被上訴人丙○○等五人以黃天生將其分得之
  　前揭系爭土地應有部分讓售予張阿萬，張阿萬並繼受系爭信
    託契約或系爭借名登記契約之法律關係為據，所為之本件請
    求，有無理由；(五)被上訴人迄今占有使用坐落系爭土地上各
    房屋之位置、面積，與系爭產權劃分合約書之約定，有無不
  　同；(六)被上訴人訴請撤銷上訴人間就系爭土地所為贈與之債
    權行為及所有權移轉之物權行為，並訴請上訴人壬○○塗銷
  　八十二年四月十五日所為之所有權移轉登記，暨訴請上訴人
    庚○○應將被上訴人就系爭土地之應有部分移轉所有權登記
    予各被上訴人，有無理由等項而已，茲分述如下：
  　(一)按「上訴人縱使對於非其所有之不動產主張為其所有，提
      起確認所有權存在之訴，亦屬關於訴訟標的之法律關係要
    　件存否之問題，並非關於當事人適格之要件有所欠缺」，
      最高法院四十九年度台上字第一八八號著有判例要旨可供
      參照。經查張阿萬（已於九十一年十月二十日死亡）為被
    　上訴人甲○○○之夫，及被上訴人乙○○、丁○○、戊○
      ○、丙○○之父，張阿萬之繼承人為被上訴人丙○○等五
      人之事實，有如前述，則彼等五人主張黃天生將其所有前
　　　揭系爭土地之應有部分讓售予張阿萬，張阿萬並繼受系爭
  　　信託契約或系爭借名登記契約之法律關係為據，並進一步
    　依繼承之法律關係而主張渠等五人亦為系爭土地之共有人
　　　，揆諸前開說明，本件被上訴人丙○○等五人提起本件訴
  　　訟，自無當事人適格欠缺之問題。至於被上訴人丙○○等
    　五人究否為系爭土地之共有人，其所為本件請求有無理由
　　　，核屬訴訟標的之法律關係要件存否之問題，是上訴人主
  　　張被上訴人丙○○等五人提起本件訴訟為當事人不適格乙
    　節，委無可採。
  　(二)按解釋當事人所立書據之真意，以當時之事實及其他一切
　　　證據資料為其判斷之標準，不能拘泥字面或截取書據中一
  　　二語，任意推解致失真意，最高法院十九年度上字第二八
    　號亦著有判例要旨足資參照。觀諸系爭產權劃分合約書之
      立約書人，固僅有黃天生等四人簽立於書面上。惟查：
  　　立約書人被上訴人癸○○部分，同時載明：「因在金門
    　　服役中，由父鄭永成代理」等語，則鄭永成當時確有在
      　場參與系爭產權劃分合約書之簽立，自堪認定。
  　　觀諸系爭產權劃分合約書內容，可知簽立當時包括屬於
    　　鄭永成所有之系爭土地、台中縣東勢鎮○○段中嵙小段
      　第四三七、四三六、四六五、四六三等地號土地，及屬
    　　於訴外人黃天生所有之台中縣東勢鎮○○段中嵙小段第
      　六六五地號（嗣於五十年間分割為六六五之一至六六五
    　　之四等四地號）土地，均為系爭產權劃分合約書之標的
      　，並有土地登記謄本附卷可按，而產權劃分合約書所載
        之不動產，原先均是鄭永成所有的財產乙節，復為兩造
        於本院審理時所不加爭執（見本院卷第一三八頁），且
        其中就系爭土地【即第參項山林部分（即ｂ土地標示之
　　　　內容）】，係約定：「扣除現有房屋占地及豬舍等建設
  　　　預定地之外及省有公地（即建地）地上樹木、竹等植物
    　　歸于庚○○掌管。」等語；就第四三六、四六五、四六
　　　　三等地號土地部分，係約定：「均屬辛○○所有」等語
  　　　；就第四三七地號土地部分，係約定：「產權劃分情形
    　　，如后略圖（即指以田毗為一區單位，計有十區，黃天
　　　　生分得四區、庚○○分得三區、癸○○分得三區）」等
  　　　語；就屬於黃天生所有之第六六五地號土地部分，則約
    　　定：「分割壹甲貳分地為辛○○與癸○○共有（爾後待
　　　　能通退伍後妥為劃分）上項劃分以面踏為準」等語。於
  　　　此情形，倘謂鄭永成非系爭產權劃分合約書之當事人，
    　　則僅由黃天生等四人自行約定渠等如何劃分屬於其父鄭
  　　　永成所有之土地田產，顯與常情相違。再者，倘非鄭永
    　　成召集簽立系爭產權劃分合約書，黃天生又豈會將登記
      　為其所有之第六六五地號土地，無端的劃歸由被上訴人
        癸○○、辛○○二人所有之理？且黃天生雖於原審先證
      　稱：伊未簽立系爭產權劃分合約書，惟嗣則明確證述：
    　　伊爸爸鄭永成是入贅的，入贅的時候黃家就有第六六五
      　地號土地讓伊繼承，寫系爭產權劃分合約書時，因為伊
　　　　爸爸鄭永成講，伊就分第六六五地號土地；第六六五地
  　　　號土地原本是伊的，分家之後有部分土地分給辛○○，
    　　辛○○再賣給鄧新發的弟弟（即鄧阿通），鄧新發的弟
　　　　弟再賣給鄧新發，鄧新發再賣給伊；伊分家時有將第六
  　　　六五地號土地一部分（即指分割後之第六六五之四地號
    　　土地）登記給癸○○；第四三七地號土地伊有分到四區
      　等語（見原審九十三年八月十六日準備程序筆錄），核
　　　　與系爭產權劃分合約書約定之內容，亦屬相符；又其中
  　　　黃天生將第六六五地號中之部分土地（即指分割後之第
    　　六六五之四地號土地）移轉所有權登記予被上訴人癸○
      　○乙節，亦有土地登記謄本在卷可按；其中被上訴人辛
        ○○分得之土地嗣轉賣予鄧阿通，鄧阿通再轉賣予鄧新
　　　　發，嗣由黃天生再向鄧新發買回原來被上訴人辛○○分
  　　　得之土地等過程，亦據證人鄧新發於原審結證明確（見
    　　原審九十三年六月十四日準備程序筆錄），由上揭黃天
      　生履行系爭產權劃分合約書約定之過程以觀，足證黃天
　　　　生確有簽立系爭產權劃分合約書，至為明確。從而鄭永
  　　　成實係以分配家產之目的，而召集被上訴人辛○○、上
    　　訴人庚○○及黃天生並代理被上訴人癸○○，與彼等共
      　同簽立系爭產權劃分合約書，亦甚明確，則鄭永成亦為
    　　系爭產權劃分合約書之當事人，已堪認定。
  　　參諸系爭產權劃分合約書前言記載：「茲為立約書人等
    　　各創立新戶繼承父永成之產權，經戚友等立會並面踏劃
      　分產權，其詳細情形分段列記於后」等語，及其結語載
    　　明：「以上各項（段）產權已劃分清楚，而外有關產業
      　稅捐及戶稅，應以肆兄弟均分繳清之，不得異議。各人
　　　　自今日起切實掌管各該產業，互相仍然保持通力合作之
  　　　精神，大展鴻圖，使子孫繁榮萬世．．．」等語，乃至
    　　於系爭產權劃分合約書後之補列事項明揭：「父鄭永成
　　　　之生活費用，由肆兄弟每人負擔肆佰台斤稻谷、每年分
  　　　上、下半年（貳期）付清。」等語，益見鄭永成召集被
    　　上訴人辛○○、上訴人庚○○及黃天生並代理被上訴人
　　　　癸○○，共同簽立系爭產權劃分合約書之目的，旨在妥
  　　　為分配其自己所有及黃天生所有等家產予其子四人。於
    　　此情形，鄭永成就系爭土地所為前開約定之真意，顯係
　　　　同意以「相當於被上訴人癸○○、辛○○及黃天生當時
  　　　各自在系爭土地上居住使用房屋面積」換算之土地應有
    　　部分，贈與分歸被上訴人癸○○、辛○○及黃天生所有
      　，並將「相當於系爭土地其餘面積（包括上訴人庚○○
　　　　當時在系爭土地上居住使用之房屋面積）」換算之土地
  　　　應有部分，贈與分歸上訴人庚○○所有，並由黃天生等
    　　四人依前揭居住使用房屋之方式共有而分管系爭土地，
      　至為明灼。
  　　由被上訴人癸○○係依系爭產權劃分合約書之約定，而
    　　主張其亦為系爭土地之共有人，且係合法占有使用系爭
      　土地上之系爭Ａ房屋迄今等情以觀，鄭永成代理被上訴
　　　　人癸○○簽立系爭產權劃分合約書時，係得被上訴人癸
  　　　○○之授權而簽立，要堪認定。退而言之，縱認簽立系
    　　爭產權劃分合約書時，鄭永成未得被上訴人癸○○之授
      　權，依民法第一百七十條第一項之規定，亦得因被上訴
        人癸○○之事後承認而生效力，而由被上訴人癸○○之
        上開行為，亦可推知其有承認之意，自屬當然。是上訴
        人以鄭永成係無權代理被上訴人癸○○而簽立系爭產權
    　　劃分合約書，且未經被上訴人癸○○承認，系爭產權劃
      　分合約書尚未生效等語置辯，顯無可採。
  　(三)上訴人雖抗辯：鄭永成於五十五年五月七日，以贈與為原
    　因而將系爭土地之所有權移轉登記予上訴人庚○○，係因
      上訴人庚○○事父至孝，故鄭永成才將系爭土地贈與上訴
      人庚○○，與系爭產權劃分合約書之簽立無涉，且無系爭
    　借名登記契約存在之情事等語。惟查：
  　　鄭永成乃系爭產權劃分合約書之當事人，有如前述，且
    　　被上訴人癸○○之子即證人鄭文明於原審證述：從伊懂
      　事到伊爺爺鄭永成去世，鄭永成住在被上訴人癸○○分
        得的房子，鄭永成只有到伊父親即被上訴人癸○○的兄
        弟家輪流吃、並沒有輪流住等語，核與被上訴人辛○○
    　　於原審當庭自陳：住系爭土地舊房子時，伊父親鄭永成
      　都是和被上訴人癸○○一起住，只有到伊兄弟家間輪流
    　　吃等語相符（見原審九十三年六月十四日準備程序筆錄
　　　　），則上訴人陳稱：鄭永成係因上訴人庚○○事父至孝
  　　　，始將系爭土地贈與上訴人庚○○等語，已至有可疑，
    　　非可輕信。況縱依上訴人庚○○於原審陳稱：伊父親鄭
　　　　永成去世前，是在伊兄弟家間這邊住、那邊住，是輪流
  　　　吃、輪流住，每次大約一星期等語以觀（見原審九十三
    　　年六月十四日準備程序筆錄），亦難認僅有上訴人庚○
　　　　○一人事父至孝，於此情形，倘認鄭永成因上訴人庚○
  　　　○事父至孝，事後反悔而違反系爭產權劃分合約書之約
    　　定，且另起贈與之意思而將系爭土地所有權移轉登記予
      　上訴人庚○○，與常情相違，顯難憑採。
  　　就鄭永成、黃天生履行系爭產權劃分合約書約定之過程
    　　觀之，益見上訴人陳稱：係因上訴人庚○○事父至孝，
      　鄭永成始將系爭土地贈與上訴人庚○○等語，與實情不
        符：
    　　1.第六六五地號土地部分，依系爭產權劃分合約書係約
      　　定分歸被上訴人癸○○、辛○○所有，其中黃天生已
        　將第六六五地號中之部分土地（即指分割後之第六六
　　　　　五之四地號土地）移轉所有權登記予被上訴人癸○○
  　　　　，有如前述；其餘第六六五地號土地（包括分割後之
    　　　第六六五之一、二、三地號土地），依卷附土地登記
　　　　　謄本所示，自始至終雖登記黃天生之名下，惟此部分
  　　　　土地係由被上訴人辛○○所分得，被上訴人辛○○嗣
    　　　將分得之部分轉賣予鄧阿通，鄧阿通再轉賣予鄧新發
　　　　　，嗣由黃天生再向鄧新發買回原來被上訴人辛○○分
  　　　　得之土地等情，亦如前述，姑不論前開各次轉賣未為
    　　　所有權移轉登記之法律上效力為何，參諸前開移轉所
　　　　　有權登記予被上訴人癸○○及各次轉賣之過程，足證
  　　　　黃天生確已依系爭產權劃分合約書之約定履行其給付
    　　　義務，否則，黃天生豈會就被上訴人辛○○轉賣之部
      　　分，更行出資再向第三人鄧新發再買回自己所有之土
        　地之理。
    　　2.第四三六、四六五、四六三地號土地部分，依系爭產
      　　權劃分合約書係約定分歸被上訴人辛○○所有，且鄭
        　永成均於五十六年九月二十六日移轉所有權登記予被
　　　　　上訴人辛○○，此觀卷附土地登記謄本甚明，自堪認
  　　　　鄭永成已依依系爭產權劃分合約書之約定，履行前開
    　　　三筆土地之給付義務。
    　　3.第四三七地號土地部分，依系爭產權劃分合約書係約
      　　定以田毗為一區單位，計有十區，其中黃天生分得四
        　區、上訴人庚○○分得三區、被上訴人癸○○分得三
　　　　　區，有如前述。觀諸卷附土地登記謄本，雖鄭永成於
  　　　　七十二年間死亡後，嗣被上訴人癸○○繼承取得第四
    　　　三七地號土地之所有權，惟綜參黃天生於原審證述：
　　　　　第四三七地號土地伊有分到四區等語（見原審九十三
  　　　　年八月十六日準備程序筆錄），及證人鄭文明證述：
    　　　鄭永成過世後，因為伊父親即被上訴人癸○○名下沒
      　　有土地，所以就同意將第四三七地號土地登記在被上
        　訴人癸○○名下，第四三七地號土地是黃天生、上訴
          人庚○○、被上訴人癸○○三人分，買賣的事情是伊
          與上訴人庚○○商量，是以三十一萬元向上訴人鄭天
          祿買其就第四三七地號土地及上訴人庚○○另外佔用
　　　　　河川地之所有權，當時是開被上訴人癸○○東勢鎮農
  　　　　會的支票三十萬元及現金一萬元給付上訴人庚○○，
    　　　另黃天生就第四三七地號土地分得部分是以十三萬元
      　　出售，也是開被上訴人癸○○東勢鎮農會的支票十三
        　萬元給付黃天生等語（見原審九十三年六月十四日準
　　　　　備程序筆錄），足認第四三七地號土地實質上仍係依
  　　　　系爭產權劃分合約書之約定而分配予黃天生、上訴人
    　　　庚○○、被上訴人癸○○三人，否則，黃天生豈會自
　　　　　承其有分得其中四區土地之事實，被上訴人癸○○又
  　　　　豈會於第四三七地號土地已移轉至自己名下後，仍願
    　　　另行出資向黃天生、上訴人庚○○買回第四三七地號
      　　土地之理。
    　　4.綜核前開第六六五、四三六、四六五、四六三、四三
      　　七地號等土地，均已依系爭產權劃分合約書之約定而
        　為履行之情形下，鄭永成倘果真因上訴人庚○○事父
      　　至孝，嗣另有贈與系爭土地予上訴人庚○○之真意，
        　依鄭永成簽立系爭產權劃分合約書行事之慎重，鄭永
      　　成豈會不另簽立其他書面清楚安排、交代之理，益見
        　上訴人前開所辯，顯與實情不符。實則，鄭永成於五
          十五年五月七日，將系爭土地之所有權移轉登記予上
      　　訴人庚○○之真意，顯係為履行其就系爭產權劃分合
　　　　　約書之給付義務而已，甚為明確。
  　　按借名登記與信託法公布施行前之信託行為，二者之要
    　　件並不相同，前者係約定一方所有應經登記之財產以他
      　方為登記名義人，而後者則指委託人授與受託人超過經
    　　濟目的之權利，但僅許可其於經濟目的範圍內行使權利
　　　　之法律行為而言。易言之，信託契約之受託人不僅就信
  　　　託財產承受權利人之名義，且須就信託財產，依信託契
    　　約所定內容為積極的管理或處分，並非將自己之財產以
　　　　他人名義登記時，雙方之間當然即有信託關係存在，最
  　　　高法院九十二年度台上字第一二六三號、九十一年度台
    　　上字第一八七一號分別著有判決要旨足資參照。經查：
      　1.被上訴人於原審自陳：「本件房屋所占的土地並沒有
    　　　交給庚○○管理，所以並不是信託，只是單純的借名
　　　　　登記」等語明確（見原審九十二年七月二十三日準備
  　　　　程序筆錄），固堪認被上訴人主張彼等與上訴人庚○
    　　　○間合意成立系爭信託契約乙節，尚屬無據。
    　　2.惟參諸前述鄭永成於五十五年五月七日，將系爭土地
      　　之所有權移轉登記予上訴人庚○○之真意，既為履行
    　　　其就系爭產權劃分合約書之給付義務，則被上訴人主
      　　張當時因故無法將被上訴人癸○○、辛○○及黃天生
    　　　就系爭土地之應有部分辦理所有權移轉登記於渠等自
      　　己名下，而基於兄弟情誼之信賴基礎，遂與上訴人鄭
        　天祿合意成立系爭借名登記契約，並將彼等三人就系
    　　　爭土地之應有部分借名登記予上訴人庚○○之名下等
　　　　　情，自堪採信；且依訂約當時具體之情形觀察，系爭
  　　　　借名登記契約既係植基於當事人間之信任關係而成立
    　　　，且無證據證明系爭借名登記契約之目的有違強制、
　　　　　禁止規定或有悖公序良俗等情形，自堪認系爭借名登
  　　　　記契約並無不法，理由正當，應屬合法有效之契約，
    　　　亦堪認定。
  　(四)黃天生雖於原審證稱：伊有將系爭產權劃分合約書中之房
　　　屋產權劃分略圖所示伊分得的房屋讓給張阿萬住，但是伊
  　　並沒有將該房屋及其坐落之土地所有權出賣予張阿萬云云
    　，惟黃天生亦證述：伊將房屋讓給張阿萬住，張阿萬有補
      貼伊一些搬遷費；伊何時讓給張阿萬住的，因為時間太久
      伊記不得了；時間太久了，搬遷費多少錢伊忘記了，伊將
    　房屋讓給張阿萬住後到現在，未曾請求張阿萬或張阿萬的
      繼承人遷讓該房屋，伊將房屋讓給張阿萬住就是讓給張阿
　　　萬住，搬遷費已經花掉了，不會還給張阿萬了等語明確（
  　　見原審九十二年七月二十三日、九十三年八月十六日準備
    　程序筆錄）。由黃天生係向張阿萬收取一定代價之搬遷費
      ，始將其依系爭產權劃分合約書分得之房屋讓給張阿萬住
      ，且時隔久遠，迄今均不曾向張阿萬或張阿萬之繼承人請
    　求返還前開房屋及其坐落之土地等情以觀，自堪認黃天生
      、張阿萬間，顯有將前開房屋及其坐落土地讓售予張阿萬
　　　之合意。是被上訴人主張黃天生於簽立系爭產權劃分合約
  　　書後，嗣於六十餘年間，已將其分得之系爭土地應有部分
    　及其上之房屋所有權讓售予張阿萬，應堪憑採。又黃天生
　　　係將系爭土地之應有部分借名登記予上訴人庚○○名下，
  　　有如前述，再衡諸上訴人庚○○於張阿萬占有使用前開房
    　屋及其坐落土地後，與黃天生均未曾向張阿萬主張前開房
      屋坐落於系爭土地上之權利，顯係同意由張阿萬繼受系爭
　　　借名登記契約之法律關係，亦洵堪認定。
  　(五)綜參比較另案返還土地事件中，本件上訴人壬○○之起訴
    　狀附圖所示，請求被上訴人癸○○、辛○○及張阿萬拆除
　　　地上物返還土地之位置、形狀，與系爭產權劃分合約書中
  　　之房屋產權劃分略圖所示，被上訴人癸○○、辛○○及黃
    　天生占有使用房屋之位置、形狀，二者並無明顯相異之處
      ，參諸被上訴人於另案返還土地事件自承：被上訴人癸○
      ○地上物之位置雖未變（即與系爭產權劃分合約書上所示
      被上訴人癸○○的房子相較），但該建物已經重新改建等
      語，則縱令被上訴人癸○○、辛○○乃至張阿萬已就其占
    　有使用房屋之外觀、建材結構有所改變，自不能依此逕認
      彼等三人占有使用之房屋位置、面積，確已與系爭產權劃
　　　分合約書之房屋產權劃分略圖所示，被上訴人癸○○、辛
  　　○○及黃天生占有使用房屋之位置、面積互不相同。再參
    　諸五十三年十月十日簽立系爭產權劃分合約書後，至九十
      一年九月間上訴人壬○○提起另案返還土地事件前，已歷
　　　經逾時三十七年，上訴人庚○○乃至其子即上訴人壬○○
  　　，從未向被上訴人癸○○、辛○○及黃天生或張阿萬主張
    　系爭土地之權利，堪認另案返還土地事件中嗣經法院勘驗
　　　現場時，命依上訴人壬○○起訴狀附圖而委請內政部土地
  　　測量局於九十二年五月七日鑑測之鑑定書及其鑑定圖所示
    　被上訴人癸○○、辛○○及張阿萬占有使用地上物之位置
　　　、面積，核與系爭產權劃分合約書中被上訴人癸○○、辛
  　　○○及黃天生占有使用房屋之位置、面積並無不同。且觀
    　諸系爭產權劃分合約書中第壹項房屋部分（即土地標示為
　　　第六九九之一地號土地）及第參項山林部份（即ｂ土地標
  　　示為系爭土地）之內容，可知房屋產權劃分略圖所示房屋
    　坐落土地之位置、範圍，並非全部侷限在第六九九之一地
      號土地上或系爭土地上，則上訴人以內政部土地測量局前
      開鑑定書及其鑑定圖所示地上物之坐落位置，因非僅限於
      系爭土地一筆土地為據，進而抗辯稱被上訴人癸○○、辛
    　○○及張阿萬迄今占有使用地上物之位置、面積，已與系
　　　爭產權劃分合約書中之房屋產權劃分略圖所示，被上訴人
  　　癸○○、辛○○及黃天生占有使用房屋之位置不同等語，
    　自無可採。此外，上訴人復未提出其他證據，證明被上訴
　　　人癸○○、辛○○及張阿萬占有使用房屋之位置、面積，
  　　與系爭產權劃分合約書中之房屋產權劃分略圖所示，被上
    　訴人癸○○、辛○○及黃天生占有使用房屋之位置、面積
      確已不同，是另案返還土地事件中內政部土地測量局之前
    　開鑑定書及其鑑定圖，就系爭土地（即A1、B1、C1部分）
      所測繪之被上訴人癸○○占有系爭Ａ房屋之坐落土地，面
    　積為八八平方公尺；被上訴人辛○○占有系爭Ｂ房屋之坐
      落土地，面積為五八平方公尺；黃天生將其分得之系爭土
　　　地應有部分及其上之房屋所有權出售予張阿萬，現由被上
  　　訴人丙○○等五人共同占有使用系爭Ｃ房屋之坐落土地，
    　面積為一三七平方公尺，與系爭產權劃分合約書第參項山
      林部份（即ｂ土地標示為系爭土地）之被上訴人癸○○、
　　　辛○○及黃天生占有房地之位置、面積，二者顯係相同，
  　　足堪認定。從而就系爭Ａ、Ｂ、Ｃ房屋之面積與系爭土地
    　面積五八四五平方公尺之比例換算後，被上訴人癸○○就
      系爭土地所有權之應有部分為一００００分之一五一，被
  　　上訴人辛○○就系爭土地所有權之應有部分為一００００
    　分之九九，被上訴人丙○○等五人就系爭土地之應有部分
      合計為一００００分之二三五，同堪認定。
  　(六)債務人所為之無償行為，有害及債權者，債權人得聲請法
　　　院撤銷之；債權人依前開規定聲請法院撤銷時，得並聲請
  　　命受益人回復原狀，民法第二百四十四條第一項、第四項
    　前段分別定有明文。民法第二百四十四條之撤銷權，其客
　　　體乃包括債務人之債權行為及物權行為，債權人行使此種
  　　撤銷權時，並可同時訴請撤銷債務人之債權行為及物權行
    　為，最高法院四十二年台上字第三二三號、四十八年台上
      字一七五０號著有判例要旨足資參照。經查：
  　　上訴人庚○○係以八十二年三月十三日之贈與原因，而
    　　於八十二年四月十五日將系爭土地之所有權移轉登記予
      　上訴人壬○○，又上訴人壬○○於九十一年九月間，以
        另案返還土地事件對被上訴人癸○○、辛○○及張阿萬
    　　提起返還系爭土地之訴訟等情，均如前述，則上訴人間
      　就系爭土地所為贈與之債權行為及所有權移轉登記之物
    　　權行為，核屬無償行為，顯已害及債權人即被上訴人癸
      　○○、辛○○及張阿萬對系爭土地應有部分權利之行使
　　　　，足堪認定。是上訴人以本件被上訴人請求之債務人為
  　　　鄭永成、並非為上訴人庚○○等語置辯，進而抗辯稱債
    　　務人鄭永成於五十五年間，將系爭土地贈與上訴人庚○
      　○迄今，已逾十年之撤銷除斥期間等語，顯不符實情，
        自無可採。
  　　另案返還土地事件中，前開內政部土地測量局鑑測被上
    　　訴人癸○○、辛○○及張阿萬占有使用地上物之位置、
      　面積，核與系爭產權劃分合約書中被上訴人癸○○、辛
    　　○○及黃天生占有使用房屋之位置、面積，並無不同；
　　　　又五十三年十月十日簽立系爭產權劃分合約書後，至九
  　　　十一年九月間上訴人壬○○提起另案返還土地事件前，
    　　已逾三十七年，上訴人庚○○或上訴人壬○○，從未向
　　　　被上訴人癸○○、辛○○及黃天生或張阿萬主張系爭土
  　　　地之權利等情，均如上述，則上訴人間就系爭土地為前
    　　開贈與之債權行為及所有權移轉登記之物權行為時，上
      　訴人壬○○顯亦知悉撤銷原因，即：被上訴人癸○○、
　　　　辛○○及張阿萬確有「相當於渠等三人各自在系爭土地
  　　　上居住使用房屋面積」之土地應有部分存在之事實，自
    　　堪認定。
  　　按「債權人之債權，因債務人之行為，致有履行不能或
    　　困難之情形者，即應認為有損害於債權人之權利。故在
      　特定債權，倘債務人所為之有償行為，於行為時明知有
    　　損害於債權人之權利，而受益人於受益時，亦知其情事
　　　　者，債權人即得行使民法第二百四十四條第二項之撤銷
  　　　權以保全其債權，並不以債務人因其行為致陷於無資力
    　　為限。」最高法院著有四十五年台上字第一三一六號判
　　　　例可供參照。經查：
　　　　1.前揭判例雖因八十八年四月二十一日修正公布之民法
  　　　　第二百四十四條第三項，增列：僅有害於以給付特定
    　　　物為標的之債權者，不適用民法第二百四十四條第一
　　　　　、二項之規定，而經最高法院九十年度第四次民事庭
  　　　　會議決議不再援用，惟參諸民法債編施行法第三十六
    　　　條第二項規定，八十八年四月二十一日修正公布之民
　　　　　法第二百四十四條第三項規定，係於八十九年五月五
  　　　　日施行，且修正後民法第二百四十四條第三項規定，
    　　　並無應予溯及既往適用之特別規定，則八十九年五月
      　　五日前債務人所為之無償詐害行為，仍應參諸前揭判
　　　　　例意旨而為適用。
　　　　2.則上訴人間就系爭土地所為之前開無償詐害行為，既
  　　　　已害及債權人即被上訴人癸○○、辛○○及張阿萬對
    　　　系爭土地應有部分權利之行使，自堪認被上訴人丙○
      　　○等五人依繼承之法律關係，暨其等五人與被上訴人
　　　　　癸○○、辛○○依民法第二百四十四條第一項之規定
  　　　　，訴請將上訴人間就系爭土地所為前開贈與之債權行
    　　　為及所有權移轉之物權行為撤銷，並依民法第二百四
      　　十四條第四項之規定，訴請上訴人壬○○應將系爭土
        　地以贈與為原因，於八十二年四月十五日所為之所有
    　　　權移轉登記予以塗銷，為有理由，應予准許。
  　(七)系爭借名登記契約當事人間之互信性質，顯與委任契約類
    　同，應類推適用委任關係終止、消滅之規定，觀諸最高法
      院九十一年度台上字第一八七一號判決要旨即明。又當事
　　　人之任何一方，得隨時終止委任契約，民法第五百四十九
  　　第一項定有明文。經查：
  　　1.本件鄭永成嗣於五十五年五月七日，依系爭產權劃分合
    　　約書之約定，將系爭土地之所有權移轉登記予上訴人庚
      　○○名下之原因，乃被上訴人辛○○、癸○○及黃天生
        與上訴人庚○○合意成立系爭借名登記契約所致；嗣黃
    　　天生已將其分得之系爭土地應有部分及其上之房屋所有
      　權讓售予張阿萬，並由張阿萬繼受系爭借名登記契約之
　　　　法律關係；又張阿萬已於九十一年十月二十日死亡，被
  　　　上訴人丙○○等五人均為張阿萬之繼承人等情，均如前
    　　述。
　　　2.從而被上訴人既以本件起訴狀繕本送達上訴人庚○○時
  　　　，已終止爭借名登記契約，則被上訴人丙○○等五人依
    　　繼承之法律關係，暨與被上訴人癸○○、辛○○依系爭
      　借名登記契約之法律關係，請求上訴人庚○○將被上訴
        人分別就系爭土地所有之前開應有部分，移轉所有權登
        記予各被上訴人，被上訴人丙○○等五人部分則由彼等
        各按應繼分之比例保持公同共有，自屬有據，應予准許
        。
　　　3.簽立系爭產權劃分合約書後，係因另成立系爭借名登記
  　　　契約，始將系爭土地全部借名登記予上訴人庚○○之名
    　　下，則於系爭借名登記契約終止前，自不生被上訴人請
　　　　求上訴人庚○○移轉渠等就系爭土地應有部分之時效期
  　　　間開始進行之問題，是上訴人以簽立系爭產權劃分合約
    　　書迄今已逾十五年為由，抗辯被上訴人請求上訴人庚○
      　○移轉渠等就系爭土地之應有部分已罹於時效消滅云云
        ，自無可採。
      4.至簽立系爭產權劃分合約書時，被上訴人癸○○、辛○
        ○及黃天生雖尚未經登記而未取得彼等占有使用各該房
  　　　屋及房屋所坐落土地之所有權，但因另成立系爭借名登
　　　　記契約，始將系爭土地全部借名登記予上訴人庚○○之
  　　　名下，則被上訴人癸○○、辛○○及黃天生（由丙○○
    　　等五人繼受）自取得對於上訴人庚○○之請求權，要屬
      　無疑，是上訴人以五十三年十月十日簽訂之系爭產權劃
　　　　分合約書，僅僅具有債權之相對效力，並以債務人為鄭
  　　　永成而非上訴人庚○○置辯，認被上訴人不得請求云云
    　　，尚屬無稽，自無待論。
五、綜上所述，被上訴人丙○○等五人依繼承之法律關係，暨其
    等五人與被上訴人癸○○、辛○○依民法第二百四十四條第
　　一項之規定，訴請將上訴人間就系爭土地所為贈與之債權行
  　為及所有權移轉之物權行為予以撤銷，並依民法第二百四十
    四條第四項之規定，訴請上訴人壬○○應將系爭土地以贈與
    為原因，於八十二年四月十五日所為之所有權移轉登記予以
　　塗銷，於法有據，應予准許。又被上訴人丙○○等五人依繼
  　承之法律關係，暨彼等五人與被上訴人癸○○、辛○○依系
    爭借名登記契約之法律關係，請求上訴人庚○○應將系爭土
    地之應有部分一００００分之一五一移轉所有權登記予被上
    訴人癸○○、應有部分一００００分之九九移轉所有權登記
　　予被上訴人辛○○、應有部分一００００分之二三五移轉所
  　有權登記予被上訴人丙○○等五人按應繼分之比例保持公同
    共有，亦屬有據，應予准許。則原審依被上訴人之請求，判
  　命：(一)上訴人間就系爭土地所為贈與之債權行為及所有權移
    轉之物權行為應予撤銷；(二)上訴人壬○○應將系爭土地以贈
　　與為原因，於八十二年四月十五日所為之所有權移轉登記予
  　以塗銷。(三)上訴人庚○○應將系爭土地之應有部分一０００
    ０分之一五一移轉所有權登記予被上訴人癸○○、應有部分
　　一００００分之九九移轉所有權登記予被上訴人辛○○，於
  　法並無違誤。上訴意旨指摘原判決該部分之判決不當，求予
    廢棄改判，為無理由，應予駁回。
六、本件事證已臻明確，兩造其餘攻擊防禦方法及所舉證據，與
    本件判決結果均無影響，爰不逐一論述，附此敘明。
七、據上論結，本件被上訴人丙○○等五人部分變更之訴部分為
    有理由，上訴人之上訴為無理由，依民事訴訟法第449條第1
    項、第78條、第85條第1項，判決如主文。
中　　華　　民　　國　　94　　年　　12    月　　21    日
                    民事第一庭審判長法　官  林陳松
                                    法　官  王重吉
                                    法　官  李寶堂
以上正本係照原本作成。
不得上訴。
                                    書記官  李妍嬅
中　　華　　民　　國　　94　　年　　12　　月　　21　　日
                                        　　　　　　　Ｂ
